【裁判字號】    98,家抗,44
【裁判日期】    980617
【裁判案由】    指定遺產管理人
【裁判全文】
臺灣臺南地方法院民事裁定              98年度家抗字第44號
抗  告  人  財政部國有財產局臺灣南區辦事處臺南分處
法定代理人  甲○○
相  對  人  乙○○
上列抗告人因與相對人間就被繼承人林麗指定遺產管理人事件，
對於中華民國98年4月30日本院98年度財管字第138號裁定提起抗
告，本院裁定如下：
    主      文
抗告駁回。
抗告程序費用新臺幣壹仟元由抗告人負擔。
    理      由
一、按先順序繼承人均拋棄其繼承權時，由次順序之繼承人繼承
    。其次順序繼承人有無不明或第4順序之繼承人均拋棄其繼
    承權者，準用關於無人承認繼承之規定。又繼承開始時，繼
    承人之有無不明者，由親屬會議於1個月內選定遺產管理人
    ，並將繼承開始及選定遺產管理人之事由，向法院報明。第
    1178條所定之期限屆滿，無繼承人承認繼承時，其遺產於清
    償債權，並交付遺贈物後，如有賸餘，歸屬國庫。繼承人有
    無不明而不能依民法第1177條選定遺產管理人時，得由利害
    關係人聲請法院選任之。民法第1176條第6項、第1177條、
    第1185條、第1178條第2項分別定有明文。
二、本件相對人（即原審聲請人）於原審法院聲請意旨略以：被
    繼承人林麗（女，民國○○年○月○日生，身分證統一編號：Ｚ0
    00000000號，生前最後住所：臺南縣關廟鄉○○村○○鄰○○
    路712號）為相對人之父親楊相之再婚配偶，楊相於93年4月
    30日死亡，相對人及被繼承人林麗均為楊相之法定繼承人之
    一，楊相死亡時留有遺產及債務，惟林麗嗣亦於96年8月9日
    死亡，其所有法定繼承人已向鈞院聲明拋棄繼承權，經鈞院
    以96年度繼字第1696號拋棄繼承事件准予備查在案，是否仍
    有應繼承之人不明，而其親屬會議並未於一個月內選定遺產
    管理人，致相對人對楊相之遺產無法依法辦理遺產繼承登記
    及清償債務，是相對人為被繼承人林麗之利害關係人，爰依
    法聲請鈞院裁定選任被繼承人林麗之遺產管理人。又相對人
    於楊相及林麗生前均與其同住，照顧楊相及林麗至兩人往生
    ，對楊相之遺產狀況及相關債權人較為熟悉，為此爰聲請鈞
    院裁定指定相對人為被繼承人林麗之遺產管理人等語。
三、原審法院裁定以：相對人主張之前開事實，業據提出除戶謄
    本3件、財政部臺灣省南區國稅局遺產稅免稅證明書影本1件
    、本院96年10月5日南院雅家巳96繼字第1696號准予備查通
    知影本1件、戶籍謄本1件、土地登記謄本影本1件、繼承系
    統表1件為證，且經本院依職權調取本院96年度繼字第1696
    號拋棄繼承聲請事件卷宗核閱綦詳，是相對人之主張堪信為
    真實。又查被繼承人林麗死亡後，其法定繼承人皆已依法拋
    棄繼承權經本院准予備查，且未準用民法第1177條之規定選
    定遺產管理人，而被繼承人林麗生前與相對人均為楊相之法
    定繼承人，其應與相對人共同繼承楊相之遺產，故相對人以
    利害關係人之身分聲請選任被繼承人林麗之遺產管理人，核
    與上開規定並無不合，應予准許。按公示催告期限屆滿，無
    繼承人承認繼承時，其遺產於清償債權，並交付遺贈物後，
    如有剩餘，歸屬國庫；又按非公用國有財產以財政部國有財
    產局為管理機關，民法第1185條、國有財產法第12條分別定
    有明文。查本件被繼承人林麗之法定繼承人皆已依法拋棄繼
    承權經本院准予備查，復未準用民法第1177條之規定選定遺
    產管理人，且經本院函詢被繼承人林麗之原繼承人即其子女
    、孫子女等人是否願意擔任被繼承人林麗之遺產管理人，渠
    等均未回覆意見，足徵被繼承人林麗之原繼承人對被繼承人
    林麗遺產之處置已漠不關心；又相對人雖聲請指定自己為被
    繼承人林麗之遺產管理人，惟本院審酌相對人與被繼承人林
    麗同為楊相之繼承人，被繼承人林麗之遺產部分係繼承自楊
    相而來，若由相對人擔任被繼承人林麗之遺產管理人，恐有
    利害關係之衝突，影響楊相之其他繼承人之權利。而被繼承
    人林麗之遺產，倘無人承認繼承時，將於清償債權，交付遺
    贈物後，歸屬國庫，為使被繼承人林麗遺產之處置順利進行
    ，是本院認選任財政部國有財產局臺灣南區辦事處臺南分處
    為被繼承人林麗之遺產管理人為適當。
四、抗告意旨略以：
（一）查本院97年度財管字第138號民事裁定，據相對人乙○○
      因欲與被繼承人林麗（女，20年1月1日生，身分證統一編
      號：Ｚ000000000號，生前最後住所：臺南縣關廟鄉○○村
      ○○鄰○○路712號）辦理其父親楊相所遺留之遺產繼承登
      記，惟林麗卻於96年8月9日亡故，且林麗去世後，其合法
      繼承人全體均已於法定期間內向法院聲明拋棄繼承權並經
      准予備查在案；致以無繼承人情況而相對人無法行使繼承
      登記之權利，因而，聲請選任抗告人為其遺產管理人。按
      以被繼承人林麗尚得就被繼承人楊相之遺產辦理繼承登記
      ，但其之繼承人卻全體拋棄繼承權，足徵被繼承人有遺債
      大於遺產之情形。
（二）按司法院74年10月15日（74）院台廳一字第05786號函示
      「嗣後各地方法院受理有關無人承認繼承遺產管理事件時
      ，…因此類拋棄繼承事件，多屬遺債大於遺產，形同破產
      ，儘量避免選任國有財產局為遺產管理人。…」，查無人
      承認繼承遺產之選任國有財產局為遺產管理人，原係基於
      被繼承人之遺產於完成債權及債務之清償後，若有剩餘應
      歸屬國庫之考量性，又有關破產事件，法院大抵選任律師
      或其他社會公正人士擔任破產管理人，本案既繼承人均已
      拋棄繼承極可能屬於遺債大於遺產，此類遺債大於遺產案
      件，大多已無多餘財產可歸屬國有，其遺產管理人之主要
      職責僅為配合債權人及法院之查封、拍賣程序，以完成被
      繼承人債務之清償，則類此案件，並非得由專司管理國家
      財產之相關機關擔任遺產管理人，亦可選任律師或民間公
      正人士等擔任遺產管理人，依上開司法院函示應儘量避免
      選任國有財產局為遺產管理人，原裁定之選任實有不當；
      另縱其繼承人拋棄繼承並非不可擔任遺產管理人，且法亦
      無明文禁止，況繼承人對被繼承人生前之債權債務關係，
      以及印鑑、重要證件、產權文件等應較清楚或仍保管中，
      且為辦理被繼承人林麗之配偶楊相所遺留遺產之繼承登記
      ，其親屬應有相當程度之瞭解，因而，就適任與否加以考
      量，其最近親屬亦為最佳人選。況遺產管理人不僅就被繼
      承人與相對人間之繼承登記事宜外，尚對被繼承人是否另
      有其他債權債務關係，均需全面予以了解，則以抗告人僅
      係為國有財產之管理機關，於被繼承人之遺債大於遺產之
      際，選任抗告人為遺產管理人，則抗告人恐力有未逮。
（三）又抗告人係國有財產之管理機關，若被繼承人無任何剩餘
      遺產得以歸屬國庫，則選任抗告人為遺產管理人對國庫並
      無任何實益。審就本案，既有遺債大於遺產之虞，若選任
      抗告人為遺產管理人，則抗告人仍須善盡管理人責任為其
      管理遺產、處理債務等問題，其間所耗費之人力、時間實
      難以金錢衡量；且管理期間所需之花費亦由國庫代為墊付
      ，而若結果落得其遺產不足以清償，不僅國庫利益受損，
      更有甚者，導致利用全民資源負擔個人私務之支出，無異
      使公器淪為私用，實不符社會公平原則。
（四）再者，臺灣嘉義地方法院亦認為「... 次查，遺產管理人
      之職務在於編製遺產清冊、為保存遺產必要之處置、清償
      債權或交付遺贈物及遺產之移交等事務，當須對被繼承人
      簡美珠之遺產及遺債事務有相當瞭解，而財政部國有財產
      局臺灣南區辦事處嘉義分處既為公務機關，對於被繼承人
      簡美珠之遺產及負債狀況所知應屬有限。此外，財政部國
      有財產局臺灣南區辦事處嘉義分處為公務機關，依國有財
      產法之規定綜理國有財產事務，執行事務所需預算為全國
      人民納稅所得，若顯無遺產可歸屬國庫，自不宜選任財政
      部國有財產局臺灣南區辦事處嘉義分處為遺產管理人，以
      避免其代管私人遺產之管理費用無法由被繼承人簡美珠之
      遺產歸墊，導致利用全民資源負擔個人私務之支出，實不
      符社會公平原則，故本件情況，財政部國有財產局臺灣南
      區辦事處嘉義分處尚不適宜擔任被繼承人簡美珠之遺產管
      理人。」等語。
五、經查：
（一）本件相對人主張之前開事實，業據其提出業據提出除戶謄
      本3件及財政部臺灣省南區國稅局遺產稅免稅證明書、本
      院96年10月5日南院雅家巳96繼字第1696號家事庭通知、
      相對人之戶籍謄本、土地登記謄本等影本各乙件、繼承系
      統表1件為證，附於原審卷可稽，復經本院依職權調閱本
      院96年度繼字第1696號卷宗核閱綦詳，堪信為真實。復查
      被繼承人林麗之繼承人均已聲明拋棄繼承權，又未準用民
      法第1177條規定選定遺產管理人，而相對人及被繼承人林
      麗均為楊相之法定繼承人之一，故相對人以利害關係人聲
      請選任被繼承人林麗之遺產管理人，核與上開規定並無不
      合，應予准許。
（二）司法院前述函示，僅謂儘量避免選任抗告人為遺產管理人
      ，並非謂不得選任其為遺產管理人，無非著眼於國有財產
      之考量，對於法院亦無拘束力。又被繼承人生前之債權債
      務關係，以及重要證件、產權文件，抗告人得依其他方式
      獲悉或取得，另有關之印鑑，抗告人亦得依舉證責任分配
      方式辨識其真偽，於其管理遺產上並無困難，而上開文件
      資料及為辦理被繼承人林麗之配偶楊相所遺留遺產之繼承
      登記，其親屬未必最為知悉或有相當程度之瞭解。且被繼
      承人之全體繼承人拋棄繼承，已無利害關係，如選定其等
      擔任遺產管理人，難期其將來執行職務能克盡職守，公正
      客觀，以善盡管理人之職務，為期公正，實不宜選任彼等
      為遺產管理人。抗告意旨主張：「按司法院74年10月15日
      （74）院台廳一字第05 786號函示『嗣後各地方法院受理
      有關無人承認繼承遺產管理事件時，…因此類拋棄繼承事
      件，多屬遺債大於遺產，形同破產，儘量避免選任國有財
      產局為遺產管理人。…』」、「另縱其繼承人拋棄繼承並
      非不可擔任遺產管理人，且法亦無明文禁止，況繼承人對
      被繼承人生前之債權債務關係，以及印鑑、重要證件、產
      權文件等應較清楚或仍保管中，且為辦理被繼承人林麗之
      配偶楊相所遺留遺產之繼承登記，其親屬應有相當程度之
      瞭解，因而，就適任與否加以考量，其最近親屬亦為最佳
      人選。況遺產管理人不僅就被繼承人與相對人間之繼承登
      記事宜外，尚對被繼承人是否另有其他債權債務關係，均
      需全面予以了解，則以抗告人僅係為國有財產之管理機關
      ，於被繼承人之遺債大於遺產之際，選任抗告人為遺產管
      理人，則抗告人恐力有未逮。」、「臺灣嘉義地方法院亦
      認為『... 次查，遺產管理人之職務在於編製遺產清冊、
      為保存遺產必要之處置、清償債權或交付遺贈物及遺產之
      移交等事務，當須對被繼承人簡美珠之遺產及遺債事務有
      相當瞭解，而財政部國有財產局臺灣南區辦事處嘉義分處
      既為公務機關，對於被繼承人簡美珠之遺產及負債狀況所
      知應屬有限…。』」云云，自無可取。
（三）被繼承人之遺產，於遺產管理人完成清償債權並交付遺贈
      物等清算程序前，是否有賸餘，無從知悉。而依上述說明
      ，各順序之繼承人均拋棄繼承者，其剩餘財產歸屬國庫，
      而抗告人為國庫之綜理機關，為國有財產法第9條第2項所
      明定，其備有財產管理之專才，雖其經費支出屬國家資源
      ，但保護無人繼承財產之債權人之權利，亦屬政府之義務
      。於遺產管理人指定之實際運作，仍認選任國有財產局為
      遺產管理人較為妥適。抗告意旨以：「按以被繼承人林麗
      尚得就被繼承人楊相之遺產辦理繼承登記，但其之繼承人
      卻全體拋棄繼承權，足徵被繼承人有遺債大於遺產之情形
      。」、「查無人承認繼承遺產之選任國有財產局為遺產管
      理人，原係基於被繼承人之遺產於完成債權及債務之清償
      後，若有剩餘應歸屬國庫之考量性，又有關破產事件，法
      院大抵選任律師或其他社會公正人士擔任破產管理人，本
      案既繼承人均已拋棄繼承極可能屬於遺債大於遺產，此類
      遺債大於遺產案件，大多已無多餘財產可歸屬國有，其遺
      產管理人之主要職責僅為配合債權人及法院之查封、拍賣
      程序，以完成被繼承人債務之清償，則類此案件，並非得
      由專司管理國家財產之相關機關擔任遺產管理人，亦可選
      任律師或民間公正人士等擔任遺產管理人…」、「審就本
      案，既有遺債大於遺產之虞，若選任抗告人為遺產管理人
      ，則抗告人仍須善盡管理人責任為其管理遺產、處理債務
      等問題，其間所耗費之人力、時間實難以金錢衡量；且管
      理期間所需之花費亦由國庫代為墊付，而若結果落得其遺
      產不足以清償，不僅國庫利益受損，更有甚者，導致利用
      全民資源負擔個人私務之支出，無異使公器淪為私用，實
      不符社會公平原則。」、「臺灣嘉義地方法院亦認為『…
      此外，財政部國有財產局臺灣南區辦事處嘉義分處為公務
      機關，依國有財產法之規定綜理國有財產事務，執行事務
      所需預算為全國人民納稅所得，若顯無遺產可歸屬國庫，
      自不宜選任財政部國有財產局臺灣南區辦事處嘉義分處為
      遺產管理人，以避免其代管私人遺產之管理費用無法由被
      繼承人簡美珠之遺產歸墊，導致利用全民資源負擔個人私
      務之支出，實不符社會公平原則，故本件情況，財政部國
      有財產局臺灣南區辦事處嘉義分處尚不適宜擔任被繼承人
      簡美珠之遺產管理人。』」云云，亦無可採。
（四）綜上所述，原審法院據此指定抗告人為被繼承人之遺產管
      理人，經核並無不合，抗告意旨復未述明原裁定選任其為
      被繼承人之遺產管理人有何違法或其他不當之處，其提起
      抗告，聲明廢棄原裁定，非有理由。
六、據上論結，本件抗告為無理由，爰依非訟事件法第21條第2
    項、第46條，民事訴訟法第495條之1第1項、第449條第1項
    、第95條、第78條，裁定如主文。
中    華    民    國    98    年    6     月    17    日
                    家事法庭    審判長法  官  鍾宗霖
                                      法  官  林富郎
                                      法  官  楊佳祥
上為正本係照原本作成。
抗告人如不服本裁定，僅得於收受本裁定正本送達後10日內以適
用法規顯有錯誤為理由，向本院提出再抗告狀（須附繕本1份及
繳納再抗告裁判費新臺幣1000元），經本院許可後始可再抗告於
臺灣高等法院臺南分院。
中    華    民    國    98    年    6     月    17    日
                                      書記官   葉芳如


司法院資訊處製作；財團法人民間司法改革基金會備份。
